臺灣高等法院臺南分院刑事判決　　　　　　九十一年度上訴字第一一五三號　　Ｇ
　　　上　訴　人
　　　即　被　告　乙　○　○
　　　選任辯護人　黃　榮　坤
右上訴人因妨害秘密等案件，不服臺灣台南地方法院九十年度訴字第一二六一號中華
民國九十年八月二十日第一審判決（起訴案號：臺灣台南地方法院檢察署九十年度偵
字第九二五三號），提起上訴，本院判決如左：
      主      文
原判決撤銷。
乙○○無罪。
      理      由
一、公訴意旨以：乙○○與甲○○為夫妻關係，乙○○因懷疑甲○○與他人有曖昧關
    係，故於民國八十九年九月間二人尚同住於台南市○區○○路二一二巷五四號六
    樓之一住處時，乙○○為過濾甲○○之交往對象，明知他人具有隱私、私密之通
    訊內容，非依法令不得違法監察、截聽、竊錄，竟自八十九年九月十二日起至九
    月下旬某日止，基於違法監聽甲○○與他人通訊聯絡之犯意，無故在上開住處以
    錄音機竊錄甲○○所申請之市內電話（電話號碼詳卷）非公開談話之通話內容，
    嗣於九十年二、三月間，乙○○將上開竊錄所得之通話內容播放予甲○○及他人
    聽聞，甲○○始悉上情，認被告涉犯通訊保障監察法第二十四條第一項罪嫌等語
    。
二、右揭犯罪事實，業據被告乙○○於檢察署偵查及本院均坦承不諱，核與告訴人甲
    ○○指述之情節相符，並有被告所竊錄之通話內容譯文一份附卷可參, 被告辯稱
    ：「我認為我不是在竊錄，我是在我家中使用，我們是夫妻，我看到一些女生的
    東西，而這些不是我的東西，我覺得他不忠誠，所以才要瞭解他的行蹤及對象，
    而且那電話一向是我在用，但電話是二人都有在用。」，「我只是放給家人聽，
    並沒有給外人聽，，那位執事娘也是他們的親人，因為當時我已好幾個月沒有看
    到小孩，而請他在中間協調的人，而且我回家他也不讓我看小孩，也不理我，是
    在家暴法判決後我才能看到我的小孩，我並沒有公開散播。」等語。
三、被告之行為係依依法律規定而為者，應為不罰。
（一）按違法監察他人通訊者，處五年以下有期徒刑，為通訊保障監察法第二十四條
      第一項所規定，惟同法第二十九條亦規定：依法律規定而為者，不罰，查告訴
      人部以道於偵查中稱：「我與被告原同住台南市○○路二一二巷五四號六之一
      ，八十九年三月二人分居，被告搬離上址，八月底我出國，被告乘機將鎖更換
      ，：：，今年四月間被告約我出去，她說她知道我與女學生沈ｏｏ談話的內容
      ，她如我不將小孩監護權交給他她，她要將祕密公諸於世，：：，被告也約沈
      ｏｏ出去，說要告她妨礙家庭，沈ｏｏ也知道被告手上有五捲我與沈ｏｏ講話
      的錄音帶，：：錄音帶內容是我與沈ｏｏ在我家內的談話。」「（錄音帶內容
      ）沈ｏｏ打電話給我說，老師，我先生是不是有外遇，：：。，我則答說：我
      想與你作愛，她則答稱：這怎麼可能。」（見發查卷第一○五六號九十年七月
      十七日筆錄），並有告訴人提出之電話錄音譯文附發查卷可憑，足見被告係在
      其與告訴人甲○○共同生活使用之起居空間裝設錄音，且裝設錄音之電話，平
      素亦係由被告作為其對外之通訊聯絡電話，而有與告訴人共同使用之情形，且
      被告之目的亦係在蒐證告訴人有無外遇或通姦之不法犯罪證據，應堪認定。
（三）從民法及刑法規定有關配偶一方「通姦」之本旨觀之：按民法第一○五二條第
      一項第二款規定夫妻之一方與人通姦者，得為訴請判決離婚之事由。又刑法第
      二三九條亦規定：有配偶與人通姦者，處一年以下有期徒刑。故通姦不僅為民
      法上離婚之原因，亦構成刑法上通姦罪處罰之事由，蓋均以其違背夫妻之「貞
      操義務」之故，亦即違背了夫妻間於婚姻關係上之「忠誠義務」（最高法院八
      十九年台上字第一八一號民事判決參照），故外遇或通姦不僅具有道德上之
      可非難性而已，更是法律所處罰之不法行為．
（四）由上可知夫妻間於婚姻關係存續中，配偶之一方對於另一方有上述「貞操義務
      」或「忠誠義務」之存在，故配偶之一方既有此「義務」之存在，則相對於此
      義務，可知法律當然於其規範之本旨內賦予他方對此義務之是否遵守及踐履有
      一「知」的權利，故從前揭民、刑法法律所規範之目的及本旨觀之，配偶之一
      方行使探知對另一方其有無遵守或踐履「貞操」、「忠誠」義務之權利，即應
      屬刑法第二十一條第一項依法令之行為，是本案被告為探知其當時之配偶甲○
      ○有無違反前揭義務並構成通姦罪，而於家中電話裝設錄音設備時，實即屬依
      法律規範之目的及意旨行使其權利之行為，自應屬依法律之不罰行為。
四、被告之行為依比例原則，應為不罰。
（一）按隱私權與其他權利保障之取捨原應就個案情節依比例原則並衡量其法益
      判斷之。則配偶一方之「知」的權利與他方之隱私權，二者間應如何保障及取
      捨，當亦權衡其法益及比例原則判斷之。(一)就法益而言：按配偶之一方有探知
      他方違反「貞操義務」或「忠誠義務」之權利，係涉及法律對婚姻制度的保障
      ，亦即就此法益之保障，不僅如刑法之體系編排將其歸類為「社會法益」而已
      ，亦於民法親屬編中設有婚姻專章，而認婚姻對於人類或個人有其「特殊性」
      及「專門性」，非若通訊保障及監察法係就「一般」隱私之「個人法益」為保
      障，若從法規範對象之「特殊」、「專門」與「一般」性，及其屬性為「社
      會法益」與「個人法益」而言，似應認具有其「特殊性」、「專門性」之前者
      應較優先保障之。
（二）從廣義之比例原則而言：從「適合性」或「適當性」之原則觀之：按配偶之一
      方在家中對他方所為之錄音行為，對於達成知道其配偶有無違反婚姻期間之「
      貞操義務」或「忠誠義務」之目的，實尚難謂已逾越「適合性」或「適當性」
      之原則。從「比例性」之原則觀之：按在可預期配偶之他方堅決否認或不會主
      動告知其已違反夫妻間婚姻之「貞操義務」或「忠誠義務」下，配偶之一方採
      取僅在家中裝設錄音，而未及於外面處所錄音，則該在家中之錄音行為，實難
      謂已超越實現其目的之必要程度，而應可認其亦合乎「必要性」之原則。再從
      「必須性」或「衡量性」原則觀之：被告所使用之手段係一種錄音行為，且係
      裝設在共同生活之家中起居生活空間及共同使用之電話，是該行為實可認屬一
      種損害最小之手段，且被告所用之錄音手段，與其欲達成知道其當時之配偶有
      無外遇或通姦之目的間，所欲保護之法益與所侵害之法益間，合乎「必須性」
      或「衡量性」之原則。故從比例原則觀之，在被告為落實法律對婚姻制度之保
      障，而對於告訴人甲○○本身應遵守及踐履之「貞操」或「忠誠」義務，行使
      被告其「知」的權利時，被告上述之錄音行為，自符合法益之權衡及比例原則
      ，而難以違反通訊保障及監察法罪相繩。
五、縱上，被告之行為不罰，應諭知無罪之判決，原審未詳予論究違反通訊保障及監
    察法適用之比例原則及例外不罰情形，遽予論罪科刑，容有未洽，上訴意旨，指
    摘原判決不當，為有理由，應由本院將原判決撤銷，另為無罪之諭知。
據上論結應依刑事訴訟法第三百六十九條第一項前段、第三百六十四條、第三百零一
條第一項後段判決如主文。
本案經檢察官劉得鉦到庭執行職務。
中    華    民    國      九十一      年      十二      月      四      日
          臺灣高等法院臺南分院刑事第四庭
                                      審判長法官  陳    義    仲
                                            法官  林    永    茂
                                            法官  楊    子    莊
右正本證明與原本無異。
如不服本判決，應於判決送達後十日內向本院提出上訴狀，其未敘述理由者並應於提
出上訴狀後十日內向本院補提理由書（應附繕本)。
                                      法院書記官  王    全    龍
中    華    民    國      九十一      年      十二      月      六      日
